ACORDAO-COMPLETO-2462661

ACÓRDÃO 1761/2021 ATA 28/2021 - PLENÁRIO

VISTOS, relatados e discutidos estes autos de representação formulada pela 22ª Vara Federal de Porto Alegre/RS noticiando a utilização, por licitante não enquadrada como microempresa ou como empresa de pequeno porte (Comabe Automação de Escritório Ltda.) , de intermediária (Barqueiro Soluções de Escritório Ltda.) que preencha os requisitos constantes na Lei Complementar 123/2006 para se beneficiar de licitações de órgãos federais,
ACORDAM os Ministros do Tribunal de Contas da União, reunidos em sessão do Plenário, ante as razões expostas pelo Relator, em:
9.1. conhecer da representação, satisfeitos os requisitos de admissibilidade constantes no art. 113, § 1º, da Lei 8.666/1993, c/c os arts. 235 e 237, III, do Regimento Interno deste Tribunal, para, no mérito, considerá-la procedente;
9.2. declarar, com fundamento no art. 46 da Lei 8.443/1992, a inidoneidade das sociedades empresárias Comabe Automação de Escritórios Ltda. e Barqueiro Soluções de Escritório Ltda. para participar de licitação na administração pública federal, bem como de certames promovidos por estados e municípios cujos objetos sejam custeados por recursos federais, pelo prazo de três anos;
9.3. dar ciência desta deliberação aos interessados; e
9.4. arquivar os presentes autos, nos termos do art. 169, V, do Regimento Interno/TCU.

Representação que apura a utilização, por licitante não enquadrada como microempresa ou como empresa de pequeno porte, de intermediária que preencha os requisitos constantes na Lei Complementar 123/2006 para se beneficiar de licitações de órgãos federais.

Centro Nacional de Tecnologia Eletrônica Avançada S.A.; Comando do Comando Militar do Sul - MD/CE; Companhia de Pesquisa de Recursos Minerais; Hospital Nossa Senhora da Conceicao S.A. - UPA ZN MOACYR SCLIAR.

3. Interessados/Responsáveis:
3.1. Interessados: Barqueiro Soluções de Escritório Ltda. (10.414.402/0001-96); Carlos Cesar Geimba (XXX.907.480-XX); Comabe Automação de Escritórios Ltda. (87.551.867/0001-13); Jordano Zanesco (XXX.772.960-XX); Juliano Zanesco (XXX.680.540-XX); Lenio Zanesco (XXX.694.070-XX).

13.1. Ministros presentes: Ana Arraes (Presidente), Walton Alencar Rodrigues, Benjamin Zymler (Relator), Raimundo Carreiro, Bruno Dantas, Vital do Rêgo e Jorge Oliveira.
13.2. Ministros-Substitutos convocados: Augusto Sherman Cavalcanti e Marcos Bemquerer Costa.
13.3. Ministros-Substitutos presentes: André Luís de Carvalho e Weder de Oliveira.

BENJAMIN ZYMLER

Adoto como relatório a instrução elaborada por auditor da Secretaria de Controle Externo de Aquisições Logísticas (peça 33) , que contou com a anuência dos dirigentes da mencionada unidade técnica (peças 34 e 35) : 
"1.	Conforme narrado no tópico B da instrução inicial (peça 3) , trata-se de representação da 22ª Vara Federal de Porto Alegre/RS, encaminhando cópia da sentença proferida na Ação Penal 5016992-75.2019.4.04.7100/RS, em que foram condenados Lênio Zanesco, Jordano Zanesco, Juliano Zanesco e Carlos Cezar Geimbra, sócios administradores das empresas Comabe Automação de Escritórios Ltda. e Barqueiro Soluções de Escritório Ltda., por fraudes em diversos certames realizados por órgãos e entidades federais (peça 1, p. 1-4) .
1.1.	Na referida ação penal consta que o Ministério Público Federal acusara os processados de reiteradas fraudes licitatórias, com os seguintes estratagemas e fatos (peça 1, p. 7-9) :
a)	utilização de microempresa de fachada objetivando usufruir de benefícios concedidos a microempresas (ME) e empresas de pequeno porte (EPP) pela Lei Complementar 123/2006;
b)	a microempresa "fantasma" Barqueiro Soluções de Escritório Ltda., constituída e administrada por Juliano e Carlos Cezar, estava sediada no mesmo endereço da empresa (de porte médio) Comabe Automação de Escritório Ltda., cujos sócios dirigentes eram Lênio e Jordano;
c)	a empresa Barqueiro não tinha atividade empresarial, exceto ativa participação em certames, como instrumento da Comabe, para lhe garantir indevidamente benefícios de ME/EPP; e
d)	em associação, a Barqueiro participava em vantagem nos certames e a estrutura de médio porte da Comabe garantia à Barqueiro ofertar o menor preço entre as concorrentes similares (ME/EPP) , frustrando o caráter competitivo dos certames, conduta tipificada como crime no art. 90 da Lei 8.666/1993.
1.2.	O relatório da sentença relaciona oito certames e sete instituições públicas afetados pelas práticas criminosas (peça 1, p. 9-11) , dispõe sobre a materialização do crime, incluindo os aspectos do compartilhamento, pelas empresas, do mesmo endereço e espaço físico, aparato operacional, sócios, empregados e prestadores de serviços (peça 1, p. 11-23) , destaca alguns dos benefícios exclusivos às ME/EPP (peça 1, p. 24-25) , demonstra que a empresa Barqueiro usufruiu, indevidamente, de todo esses benefícios (peça 1, p. 25-28) , discorre sobre a autoria e o dolo dos sócios e administradores das empresas em tela (peça 1, p. 29-33) .
1.3.	A parte dispositiva da sentença traz as condenações das pessoas físicas às penas individuais de detenção, em dois casos substituídas por duas restritivas de direitos (peça 1, p. 52-53) , dispõe sobre o perdimento dos valores obtidos pelos condenados com os crimes praticados (peça 1, p. 52-54) e, por fim, determina a expedição de ofício, com cópia da sentença, à Controladoria-Geral da União (CGU) e ao TCU, além da intimação eletrônica da Advocacia-Geral da União (AGU) para ciência da decisão (peça 1, p. 54-56) .
2.	Na instrução de peça 3, a representação foi considerada admissível para seu processamento, foram considerados afastados os pressupostos do perigo da demora e do perigo da demora reverso e destacado, no exame da plausibilidade jurídica, o aspecto do uso indevido de privilégios legais das microempresas e empresas de pequeno porte (ME/EPP) por parte das pessoas físicas e jurídicas condenadas criminalmente pelo juízo representante. Nesse sentido, foram apresentadas razões, inclusive doutrinárias e hermenêuticas, no sentido de se perquirir a eventual declaração de inidoneidade de todos os envolvidos, inclusive pessoas físicas, a teor da teoria da despersonalização da pessoa jurídica (TDPJ) .
3.	Assim, sobreveio proposta (peça 3, p. 10) , endossada pelo relator do feito (peça 5) de realização de oitiva das sociedades empresárias e dos seus sócios administradores (de fato ou de direito) envolvidos: Comabe Automação de Escritórios Ltda. (CNPJ 87.551.867/0001-13) , Barqueiro Soluções de Escritório Ltda., (CNPJ 10.414.402/0001-96) , Lênio Zanesco (CPF XXX.694.070-XX) , Jordano Zanesco (CPF XXX.772.960-XX) , Juliano Zanesco (CPF XXX.680.540-XX) e Carlos Cezar Geimbra (CPF XXX.907.480-XX) .
4.	Promovidas as oitivas quanto às alegações do representante e demais questões levantadas por esta Unidade Técnica, passa-se a analisar as respostas apresentadas, ponto a ponto, conforme transcrição/contextualização no tópico E adiante.
C. HISTÓRICO DE COMUNICAÇÕES
DESPACHO DO RELATOR 	Peça 5
26/10/2020
OFÍCIOS ENCAMINHADOS PELO TCU
Às sociedades empresariais e seus sócios administradores
Ofícios 59310 a 59315/2020-TCU/Seproc, de 26/10/2020 (peças 6-11) 
D. DOCUMENTOS APRESENTADOS EM RESPOSTA À OITIVA
PELAS SOCIEDADES EMPRESARIAIS E RESPECTIVOS SÓCIOS ADMINISTRADORES
Manifestação sobre as oitivas (peça 21) , extrato processual, balanços contábeis e Inicial da ação penal oriunda do ICP 1.29.012.000057/2014-18 (peças 22-27) e procurações e contratos sociais (peças 17-20 e 29-30) 
E. EXAME TÉCNICO
Item "a" das oitivas: utilização indevida de benefícios licitatórios das microempresas e empresas de pequeno porte (previstos nos arts. 43 a 47 da Lei complementar 123/2006) , por meio de utilização de empresa fantasma (a microempresa Barqueiro Soluções de Escritório Ltda.) nos pregões abaixo relacionados, conforme consta da Ação Penal 5016992-75.2019.4.04.7100/RS, contrariando os princípios da legalidade, da legitimidade, da moralidade, da competitividade e desvirtuando a finalidade da referida lei, além de caracterizar fraude à licitação:
Data	Pregão Eletrônico	Objeto resumido	Instituição licitante
17/12/2013	462/2013	Locação de copiadoras	Grupo Hospitalar Conceição
24/6/2011	24/2011	Suprimentos de informática	Tribunal Regional Federal da 4ª Região
15/8/2011	27/2011	Suprimentos de informática	
15/8/2014	7/2014	Rotulador eletrônico de mesa p/ código de barras e etiquetas	Delegacia da Receita Federal
1º/7/2011	11/2011	Cartuchos e tonners originais	Superintendência Regional de Porto Alegre da CPRM
26/6/2012	21/2012	Fita para rotuladora	Tribunal Regional do Trabalho da 4ª Região
3/12/2013	155/2013	Componentes e suprimentos p/ computadores e interfaces	Centro Nacional de Tecnologia Eletrônica Avançada S.A.
1º/8/2013	21/2013	Fita etiquetadora Brother M-231	Comando Militar do Sul
Fundamento legal ou jurisprudencial: arts. 43 a 47 da Lei Complementar 123/2006
Manifestação das empresas e seus sócios sobre os indícios de irregularidades:
a)	a empresa Comabe não utilizava a empresa Barqueiro como pessoa jurídica interposta para participar de licitações dos órgãos federais; desde a habilitação nos certames inexistiu qualquer conduta fraudulenta das pessoas jurídicas e seus prepostos (peça 21, p. 2) ;
b)	a ampla documentação trazida pelo juízo não comprova a dependência das pessoas jurídicas, que possuem contabilidades independentes, com receitas e despesas registradas e os devidos tributos recolhidos conforme seu enquadramento fiscal (peça 21, p. 2) ;
c)	a Comabe e a Barqueiro são empresas independentes em estrutura, direção, quadro societário, diretrizes estratégicas e contabilidade, inexistindo atos seus dolosos por elas praticados para fraudar licitações, o que inclusive se comprova nos autos judiciais (peça 21, p. 2-4) ;
d)	a pretensão punitiva do TCU encontra limitação temporal, visto que a participação nas licitações em causa aconteceu há mais de cinco anos, ocorrendo a prescrição, devendo ser extinta a presente representação (peça 21, p. 3) ;
e)	a alegação de que os administradores da Comabe (Lênio e Jordano) idealizaram a empresa Barqueiro como empresa de fachada visando fraudar certames públicos não se sustenta, pois Juliano e Carlos César criaram a empresa Barqueiro, enquanto a empresa Comabe tem Lênio como sócio administrador (peça 21, p. 4) ;
f)	cada empresa opera em dependências distintas, embora no mesmo imóvel, o que por si só não é elemento suficiente para caracterizar interposição empresarial (peça 21, p. 4) ;
g)	não restou demonstrada a dependência entre as empresas; elas atuam de forma independente, tendo a Comabe adotado regime de lucro real e a Barqueiro adotado o Simples Nacional, ocorrendo os respectivos recolhimentos tributários idôneos, comprováveis pelos documentos contábeis (peça 21, p. 4-5) ;
h)	a empresa Barqueiro possui estrutura suficiente pata atender as demandas de seus clientes, cumprindo todos os seus contratos com pontualidade (peça 21, p. 5) ;
i)	as licitações foram processadas regularmente, com publicidade do edital e cumprimento de prazo recursais, viabilizando a concorrência e o contraditório, desconstituindo o enquadramento de crime licitatório (peça 21, p. 5) ;
j)	há ilegitimidade passiva de Jordano Zanesco, vez que os fatos questionados são anteriores à data que começou a responder pela empresa Comabe (outubro/2018) , não havendo nada nos autos penais que indiciem seu envolvimento com as supostas fraudes licitatórias, muito menos prova que tivesse sido sócio da referida empresa à época dos fatos (peça 21, p. 6) ;
k)	o ajuizamento pelo MPF da ação civil de improbidade administrativa (processo 5000350-82.2019.4.04.7113) , na 6ª Vara Federal de Porto Alegre, caracteriza ocorrência de litispendência e bis in idem, visto que tanto o TCU quanto o MPF buscam, em ações distintas, penalizar os representados para declará-los inidôneos em decorrência do mesmo fato, o TCU baseado no art. 46 da Lei 8.443/1992 e o MPF baseado no inc. IV do art. 87 e inc. III do art. 88 da Lei 8.666/1993 c/c art. 20 da Lei 12.846/2013 (peça 21, p. 7-9) ;
l)	não há prejuízo ao erário, tendo a investigação penal apresentado questões formais, sem indicar qualquer existência de sobrepreço ou falta de fornecimento, evidenciando que o serviços e produtos foram integralmente satisfeitos, restando ausente dano ao erário e desconstituído o crime licitatório, a teor da jurisprudência abaixo (peça 21, p. 9-10) :
AGRAVO REGIMENTAL NO AGRAVO EM RECURSO ESPECIAL. CAIXA DE PANDORA. PENAL. CRIME DE LICITAÇÃO. DISPENSA DO PROCEDIMENTO LICITATÓRIO FORA DAS HIPÓTESES PREVISTAS EM LEI. MATERIALIDADE E AUTORIA. DOLO ESPECÍFICO E DANO EFETIVO AO ERÁRIO (...) É pacífico hoje na jurisprudência desta Corte Superior e do Supremo Tribunal Federal o entendimento de que a configuração do crime previsto no art. 89 da Lei n. 8.666/1993 depende da presença do dolo específico de causar dano ao erário e a caracterização do efetivo prejuízo. Precedentes. (AgRg no AREsp 263.820/DF, Rel. Ministro REYNALDO SOARES DA FONSECA, QUINTA TURMA, julgado em 08/02/2018, DJe 21/02/2018) .
m)	não houve explicação prévia aos depoentes sobre o assunto dos depoimentos nem foi permitido que fossem acompanhados por advogados, motivo de impugnação do inquérito civil, a par de se observar grande equívoco no depoimento da testemunha Cristiane Girardi, ao afirmar que a empresa Barqueiro fazia as licitações da Comabe, que o setor de licitações era na Comabe e que as duas empresas estavam juntas, denotando que o depoimento foi direcionado para justificar a ação proposta pelo MPF (peça 21, p. 11-12) ; e
n)	requer sejam reconhecidas a prescrição, a litispendência e a necessidade de aplicar o princípio non bis in idem, determinada a extinção do processo inclusive pela inexistência de pressupostos legais, possibilitada a produção de todas as provas admissíveis, juntados os documentos anexos e cadastrado o dr. Paulo Roberto Tramontini para recebimento exclusivo das intimações (peça 21, p. 12-13) . 
Análise:
5.	Vê-se claramente o caráter genérico e repetitivo das alegações sob letras a/b/c/e/f/g/h/i em relação ao arguido pelos respondentes no âmbito do processo judicial, pois referidas alegações de agora meramente repisam alegações feitas em juízo (peça 1, p. 5) . As alegações de que não houve fraude e interposição entre as empresas Barqueiro e Comabe (letra "a" supra) , de que a documentação no processo penal não comprova a dependências entre elas, que são completamente independentes entre si (letras "b" e "c") , de que a Barqueiro não foi idealizada como empresa de fachada (letra "e") , de que o compartilhamento de imóvel pelas duas empresas não caracteriza interposição, tendo elas regimes tributários distintos e tendo a Barqueiro estrutura suficiente para atender pontualmente seus clientes (letras "f", "g" e "h") e de que houve processamento regular do certame (letra "i") tendem a repisar parcialmente as sustentações no processo criminal (em suma, ausência de provas da autoria, do dolo na prática da conduta, independência entre as duas empresas e condição de mero funcionário de um dos réus - peça 1, p. 5) ou se apresentarem genéricas e frágeis para refutar as diversas e robustas provas materiais no referido processo (mesmo endereço e espeço físico, dependência operacional, atuação formal/contratual da Barqueiro e operacional efetiva da Comabe nos negócios, falta de registro de funcionários da Barqueiro, a despeito de vencer 61 certames entre 2010 e 2014, assinatura e comunicações da Barqueiro por meio de funcionários e e-mail da Comabe etc., tudo comprovado por diligências de órgãos policiais e de controle, além de depoimentos de ex-funcionários da Comabe (peça 1, p. 11-33) . 
5.1.	Ademais, as provas e o exame judiciais não se limitaram às questões reportadas vagamente pelos respondentes, muito menos a separação dos balanços contábeis anuais de cada uma das duas empresas em tela (letras "b" e "c" e peças 23-26) ou a distinção entre os instituidores originais dessas empresas (letra "e" supra) são capazes de refutar as robustas apurações policiais, ministeriais e judiciais. Por óbvio que os registros contábeis, independentemente da idoneidade das empresas, individualizarão a movimentação operacional, patrimonial, orçamentaria e financeira de cada CNPJ que represente cada pessoa jurídica de direito privado, no caso, cada sociedade empresarial; e é claro que a consumação dos estratagemas dependia da manutenção das condições formais legais das empresas. 
6.	A alegada prescrição punitiva quinquenal (letra "d") não se sustenta, eis que consagrado neste Tribunal o prazo decenal, previsto no art. 205 do Código Civil, a teor dos Acórdãos do Plenário desta Corte 679/2020 (relatado pelo ministro Vital do Rêgo) , 374/2017 (relatado pelo ministro Bruno Dantas) e 1.441/2016 (relatado pelo ministro Walton Alencar) . Sobre o assunto, registram-se as datas referentes ao primeiro e último certame, 24/6/2011 e 15/8/2014, e o fato de que as irregularidades foram múltiplas e continuadas ao longo do tempo.
7.	Em relação à alegada ilegitimidade passiva de Jordano Zanesco (letra "j" supra) , nota-se que a sentença menciona depoimentos de quatro testemunhas (que mantiveram vínculo com a Comabe por períodos consideráveis e contemporâneos aos fatos e antes de 2018, ano alegado pelos respondentes como marco inicial da gestão de Jordano) , que atribuíram a administração, de fato, por Lênio e seu filho Jordano, sendo a atuação concatenada das empresas, inclusive confirmada pelo juízo quando observou a documentação de compra direta realizada por sua Seção Judiciária, e tendo Jordano o papel de coordenar, acompanhar, fixar e orientar funcionários operadores quanto aos lances a ofertar e seus valores limite (peça 1, p. 30-33) . Diante das evidências, o juízo criminal considerou acentuada a culpabilidade de Jordano, com conduta altamente censurável, e anotou que o mesmo réu fora condenado anteriormente pelo mesmo crime (peça 1, p. 43) .  
8.	Respeitante à alegada existência de litispendência e bis in idem (letra "k" acima) , o princípio da independência das instâncias e a natureza temporal das sanções afastam a pertinência das alegações, conforme didaticamente enuncia julgado do TCU:
Acórdão 1038/2019-TCU-Plenário, relatado pelo ministro Benjamin Zymler:
A existência de processos no Poder Judiciário e no TCU com idêntico objeto não caracteriza repetição de sanção sobre mesmo fato (bis in idem) nem litispendência. No ordenamento jurídico brasileiro, com exceção da sentença penal absolutória negando a existência do fato ou da autoria (art. 935 do Código Civil) , vigora o princípio da independência das instâncias, em razão do qual podem ocorrer condenações simultâneas nas diferentes esferas jurídicas (cível, criminal e administrativa) . O recolhimento do débito, em um ou outro processo, serve para comprovação de quitação e sana a dívida.
9.	Sobre a alegada falta de pressupostos para persecução penal, por não haver prejuízo ao erário e todos os fornecimentos previstos terem sido satisfeitos (letra "l" retro) , há que se destacar que a fraude licitatória representa grave violação a princípios administrativos e constitucionais, impondo sua responsabilização de modo independente à ocorrência de dano, a teor de recente entendimento sumulado no Superior Tribunal de Justiça (STJ) : "Súmula 1.241 - O crime de fraude à licitação é formal e sua consumação prescinde da comprovação do prejuízo ou da obtenção de vantagem".
10.	Respeitante às supostas falhas processuais reportadas na letra "m" supra, quanto às circunstâncias dos depoimentos no inquérito civil e ao teor do depoimento de uma das testemunhas, deve-se ter em conta que os processos judiciais são norteados inclusive pelo contraditório e ampla defesa, o que possibilita corrigir/preencher eventuais falhas ou lacunas dos inquéritos originários, que os depoimentos foram renovados no juízo criminal (peça 21, p. 30) e, ainda, que as informações dadas no depoimento questionado pelos respondentes não entram em contradição com os demais depoimentos; ao contrário, caminham na mesma direção de configurar a interposição das atividades e recursos humanos e operacionais das empresas configuradoras das fraudes apuradas.
11.	Desse modo, as alegações dos respondentes e seu correspondente pedido (letra "n" supra) não merecem guarida, por serem impertinentes, conforme análise nos itens 5-10 retro. 
12.	Diante do exposto, os elementos constantes dos autos permitem, desde já, a avaliação quanto ao mérito da presente representação como procedente.
13.	Será proposta, portanto, a declaração de inidoneidade das sociedades empresárias Comabe e Barqueiro e dos seus sócios administradores, de fato ou de direito, à época dos fatos, na forma descrita adiante.
13.1.	A inclusão das referidas pessoas físicas, dirigentes das empresas citadas, ocorre com base nos fundamentos mencionados detalhadamente na instrução inicial (peça 3, p. 6-9) : em suma, os princípios, a letra e o sentido da Constituição e da legislação, a jurisprudência, a doutrina e as fontes integrativas analogia e equidade, visando completude e efetividade do sistema jurídico, indicam o sentido extensivo da sanção impeditiva em causa aos sócios e administradores empresariais que agem fraudulentamente, conforme transcrição:
5.6.	Assim, considerando-se a cabal responsabilidade direta das pessoas físicas que constituíram e utilizaram as empresas para simular participação de ME para alcançar adjudicação de itens em certames, deve-se adotar a teoria de despersonalização da pessoa jurídica para eventual responsabilização dessas pessoas físicas, sócios administradores.
5.6.1.	A necessidade de que a sanção impeditiva licitatória/contratual alcance a pessoa física sócia e/ou administradora causadora da fraude apurada, de forma a tornar efetiva a sanção contra todo e qualquer gente fraudador que queira contratar com o poder público de forma individual ou em sociedade empresarial, na vigência da sanção aplicada, encontra amparo em doutrina, jurisprudência, na boa hermenêutica e na tendência legislativa, ora sumariada e ilustrada em breves referências nos subitens seguintes (a ser mais explanada na instrução de mérito) .
5.6.2	Como referências doutrinárias podem ser citados alguns posicionamentos, como a síntese efetuada por C. E. Nicoletti Camillo sobre o uso da Teoria da Despersonalização da Pessoa Jurídica - TDPJ, quando a empresa é utilizada como "alter ego" de um ou mais sócio administrador ("Comentários ao Código Civil", de Carlos Eduardo Nicoletti Camillo et al., São Paulo: Ed. Revista dos Tribunais, 2006, p. 133) . Também a asseveração de Sílvio Venosa, quanto ao uso da pessoa jurídica com desvio de sua finalidade técnica, para lesar terceiros, requerer que o julgador desconsidere a personalidade jurídica para alcançar a pessoa natural (Direto Civil: parte geral, 5. ed., São Paulo: Atlas, 2005, v. 1, p. 313) .
5.6.3.	No mesmo sentido, Fábio Ulhoa pondera que, se comprovada infração da lei, fato ou ato ilícito, violação dos estatutos ou atos sociais, nem seria preciso arguir a TDPJ para se alcançar os sócios de empresas, podendo o sócio, controlador ou representante legal da empresa responder diretamente pela irregularidade cometida (Curso de Direito Comercial, vol. 2: Direito de Empresa, 13. ed., São Paulo: Editora Saraiva, 2009, p. 34-37, p. 52-53) . Tal orientação é reforçada pela abordagem de C. M. Silva Pereira quanto aos requisitos para criação da pessoa jurídica: vontade humana criadora, observância das condições legais de sua formação e liceidade de seus propósitos - sem o terceiro requisito nem se pode cogitar da pessoa jurídica (Instituições de Direito Civil, vol. I, 23. ed., RJ: Ed. Forense, 2009, p. 257) .
5.6.4.	Algumas referências jurisprudenciais favoráveis à expansão interpretativa em comento são extraídas de jugados do Superior Tribunal de Justiça, a exemplo dos seguintes:
ADMINISTRATIVO. RECURSO ORDINÁRIO EM MANDADO DE SEGURANÇA. LICITAÇÃO. SANÇÃO DE INIDONEIDADE PARA LICITAR. EXTENSÃO DE EFEITOS À SOCIEDADE COM O MESMO OBJETO SOCIAL, MESMOS SÓCIOS E MESMO ENDEREÇO. FRAUDE À LEI E ABUSO DE FORMA. DESCONSIDERAÇÃO DA PERSONALIDADE JURÍDICA NA ESFERA ADMINISTRATIVA. POSSIBILIDADE. PRINCÍPIO DA MORALIDADE ADMINISTRATIVA E DA INDISPONIBILIDADE DOS INTERESSES PÚBLICOS.
- A constituição de nova sociedade, com o mesmo objeto social, com os mesmos sócios e com o mesmo endereço, em substituição a outra declarada inidônea para licitar com a Administração Pública Estadual, com o objetivo de burlar à aplicação da sanção administrativa, constitui abuso de forma e fraude à Lei de Licitações Lei n.º 8.666/93, de modo a possibilitar a aplicação da teoria da desconsideração da personalidade jurídica para estenderem-se os efeitos da sanção administrativa à nova sociedade constituída.
- A Administração Pública pode, em observância ao princípio da moralidade administrativa e da indisponibilidade dos interesses públicos tutelados, desconsiderar a personalidade jurídica de sociedade constituída com abuso de forma e fraude à lei, desde que facultado ao administrado o contraditório e a ampla defesa em processo administrativo regular.
- Recurso a que se nega provimento. (RMS 15.166/BA, Rel. Ministro CASTRO MEIRA, SEGUNDA TURMA, julgado em 7/8/2003, DJ 8/9/2003, p. 262) . 
ADMINISTRATIVO E PROCESSUAL CIVIL. ERRO NA PUBLICAÇÃO DO ACÓRDÃO RECORRIDO.  NOME DO ADVOGADO GRAFADO DE MANEIRA INCORRETA. POSSIBILIDADE DE IDENTIFICAÇÃO DO FEITO. LICITAÇÃO. PENA DE INIDONEIDADE. SANÇÃO APLICADA À EMPRESA ANTES DA CELEBRAÇÃO DO CONTRATO. 
1. Não se deve declarar a nulidade de intimação na qual há apenas uma ligeira imperfeição no nome do advogado - troca de somente uma letra - e é possível identificar o feito pelo exato nome das partes e número do processo. Precedentes.
2. Os ora recorrentes alegam contrariedade aos arts. 87, IV, e 88, da Lei nº 8.666/93, visto que a pena de declaração de inidoneidade para licitar seria prevista apenas para os que tenham vínculo contratual com a Administração, e não para os licitantes que participam ou participaram de licitações, mas não foram contratados.
3. Da expressão "em razão dos contratos regidos por esta Lei" constante do art. 88, caput, da Lei nº 8.666/93 não se infere que a aplicação das sanções encontra-se restrita aos concorrentes que lograram sucesso na licitação e efetivamente celebraram o contrato administrativo, mas, ao contrário, engloba toda e qualquer empresa que tenha agido de forma ilegítima com o escopo de tornar-se vencedora de certame que, em última análise, culminaria em um contrato submetido à referida lei.
4. A adoção do posicionamento propugnado pelos ora recorrentes ocasionaria situações à beira do absurdo, destituídas de qualquer rastro de lógica e em completo descompasso com o princípio da moralidade.
5. A Administração Pública ver-se-ia tolhida de seu poder-dever de sancionar concorrente de licitação cujos expedientes ilícitos foram descobertos antes da contratação; isto é, a eficiência do Poder Público em averiguar fraudes nos certames acabaria por gerar uma conjuntura na qual nenhuma punição seria imposta, autorizando-se que licitantes sabidamente desonestos pudessem participar indefinidamente de inúmeros certames sem que lhes fosse aplicada qualquer sanção tão somente porque não chegaram a ser contratados.
6. É inconcebível a tese de que a Lei nº 8.666/93 reservaria punições somente aos licitantes contratados e toleraria fraudes e atos ilícitos promovidos por participantes que não se sagraram vencedores do certame, ainda que tenham dolosamente empreendido artifícios que, se não frustraram a competição por completo, atentaram de forma extremamente reprovável contra a Administração Pública e, em última análise, contra o interesse público da coletividade.
7. Recurso especial não provido. (REsp 1.192.775/SP, Rel. Ministro CASTRO MEIRA, SEGUNDA TURMA, julgado em 18/11/2010, DJe 1º/12/2010) . 
FRAUDE EM LICITAÇÃO. DECLARAÇÃO DE INIDONEIDADE PARA LICITAR. ILÍCITOS PRATICADOS POR SÓCIO. RESPONSABILIZAÇÃO ADMINISTRATIVA DA EMPRESA. POSSIBILIDADE.
I - Comprovada pela administração, em regular processo administrativo, onde se possibilitou o exercício da ampla defesa, a prática das condutas ilícitas constantes de lei estadual, de rigor a penalidade prevista, in casu, a declaração de inidoneidade para licitar.
II - O fato de a empresa não ser denunciada juntamente com o seu sócio pelos crimes previstos nos artigos 90 e 95 da Lei 8.666/93 não proíbe a investigação administrativa desta, máxime, ao se verificar que a referida lei não prevê sanções penais para as pessoas jurídicas.
III - Atuando o sócio de forma a fraudar licitações procurando obter vantagem ilícita para a sua empresa, tem-se viabilizada a responsabilização desta na via administrativa.
IV - Recurso ordinário improvido. (RMS 35.221/BA, Rel. Ministro FRANCISCO FALCÃO, PRIMEIRA TURMA, julgado em 12/6/2012, DJe 9/8/2012) . 
5.6.5.	Como razões e fundamentos hermenêuticos e de integração normativa para validar a expansão dos efeitos da declaração de inidoneidade das empresas aos sócios e administradores empresariais fraudadores, tem-se que tal interpretação extensiva deflui da maioria dos critérios e técnicas hermenêuticas usuais: a visão lógica, a sistemática, a histórica e a teleológica favorecem tal extensão, somente a técnica interpretativa gramatical seria desfavorável a tal expansão.
5.6.6.	Com efeito, quer se considere o raciocínio lógico-finalístico do dispositivo sancionador em tela (art. 46 da Lei 8.443/1992) , ou a sua relação com as demais leis em vigor e que estão sendo produzidas, ou o momento histórico em que foi editado o dispositivo legal, ou ainda os fins sociais e exigências do bem comum a que dirige tal dispositivo (art. 5º da LINDB) , a aplicação expansiva da norma, tal como proposto, para alcançar a pena aos sócios administradores das empresas sancionadas, mostra-se como a mais adequada. Mormente quando se aplica o conjunto dessas técnicas hermenêuticas.
5.6.7.	Noutro norte, admitindo-se omissa a disposição legal em referência, o direito positivo brasileiro apresenta o caminho previsto no art. 4º da LINDB, que remete à analogia, aos costumes e aos princípios gerais do direito para nortear o julgador. Dessa forma, no presente caso, sanam a lacuna os meios de integração normativa, sendo certo que, por analogia, por equidade e pelos princípios gerais aplicáveis à Administração Pública, a solução é conferir a pena prevista no art. 46 da Lei 8.443/1992 também aos sócios administradores empresariais causadores das fraudes objeto da sanção respectiva imposta pelo TCU. 
5.6.8.	A base constitucional e legal que comporta a interpretação extensiva do art. 46 da Lei 8.443/1992 são as disposições gerais e norteadoras da Constituição (arts. 37, XXI, e 71, II) e as disposições específicas análogas do ordenamento legal, a exemplo: arts. 1º, 5º e 46 da Lei 8.443/1992; art. 12, I, II e III, da Lei 8.429/1992; arts. 5º, IV, alíneas "d" e "e", e 14 da Lei 12.846/2013; arts. 18 e 38 da Lei 13.303/2016; etc.
5.6.9.	Tais disposições, que denotam avanço contínuo no tratamento do tema, para estender os efeitos de inidoneidade a sócios e administradores de empresas, mediante a edição dos Códigos Civil (art. 50) e de Defesa do Consumidor (art. 28) e dos instrumentos legais precitados, tem se conformado por meio dos vários Projetos de Lei, entre os quais, 4003/2012, 7709/2007 e 1810/2007, que visam a alterações na Lei 8.666/1993, no sentido ora debatido.
5.6.10.	Em suma, os fundamentos e razões remetem às próprias fontes de direito: os princípios, a lei, a jurisprudência, a doutrina e as fontes integrativas analogia e equidade. Buscando-se completude e efetividade do sistema jurídico e a preservação da finalidade intrínseca às leis, e baseando-se em doutrina, precedentes jurisprudenciais e na letra e espirito das disposições constitucionais e legais pertinentes ao tema, tendem a corroborar a extensão da sanção impeditiva em causa aos sócios e administradores empresariais que agem fraudulentamente.
F. IMPACTO DOS ENCAMINHAMENTOS PROPOSTOS
Haverá impacto relevante nas Unidades Jurisdicionadas e/ou na sociedade, decorrente dos encaminhamentos propostos?	Não
G. PEDIDO DE INGRESSO AOS AUTOS, DE INFORMAÇÕES/VISTAS/CÓPIAS, E DE SUSTENTAÇÃO ORAL
Há pedido do representante de ingresso aos autos?	Não
Há pedido de informações/vistas/cópia do processo?	Não
Há pedido de sustentação oral?	Não
H. PROCESSOS CONEXOS E APENSOS
Há processos conexos noticiando possíveis irregularidades na contratação ora em análise?	Não
Há processos apensos?	Não
I. PROPOSTA DE ENCAMINHAMENTO
14.	Em virtude do exposto, propõe-se:
14.1.	conhecer da representação, satisfeitos os requisitos de admissibilidade constantes no art. 113, § 1º, da Lei 8.666/1993, c/c os arts. 235 e 237, III, do Regimento Interno deste Tribunal, e no art. 103, § 1º, da Resolução - TCU 259/2014;
14.2.	no mérito, considerar a presente representação procedente;
14.3.	declarar, com fundamento no art. 46 da Lei 8.443/1992, c/c o art. 271 do Regimento Interno/TCU, a inidoneidade das sociedades empresárias Comabe Automação de Escritórios Ltda. (CNPJ 87.551.867/0001-13) , Barqueiro Soluções de Escritório Ltda., (CNPJ 10.414.402/0001-96) e dos seus sócios administradores, de fato ou de direito à época dos fatos, Lênio Zanesco (CPF XXX.694.070-XX) , Jordano Zanesco (CPF XXX.772.960-XX) , Juliano Zanesco (CPF XXX.680.540-XX) e Carlos Cezar Geimbra (CPF XXX.907.480-XX) , para participar de licitação na administração pública federal, bem como de certames promovidos por estados e municípios cujos objetos sejam custeados por recursos federais;
14.4.	informar às pessoas físicas e jurídicas mencionadas no item anterior e ao representante do acórdão que vier a ser proferido, destacando que o relatório e o voto que fundamentam a deliberação ora encaminhada podem ser acessados por meio do endereço eletrônico www.tcu.gov.br/acordaos;
14.5.	arquivar os presentes autos, nos termos do art. 169, V, do Regimento Interno/TCU."
	É o relatório.

Paulo Roberto Tramontini (OAB/RS 18.341), Jonatas Ferrari (OAB/RS 96.027), Fabiano Filippi Chiella (OAB/RS 104.262) e Bárbara Tramontini (OAB/RS 103.581), representando Lênio Zanesco, Comabe Automação de Escritórios Ltda., Barqueiro Soluções de Escritório Ltda., Carlos Cesar Geimba e Juliano Zanesco.

Não atuou.

REPRESENTAÇÃO. JUSTIÇA FEDERAL. FRAUDES EM DIVERSAS LICITAÇÕES DE ÓRGÃOS FEDERAIS. UTILIZAÇÃO DE EMPRESA INTERPOSTA PARA SE BENEFICIAR DAS CONDIÇÕES FAVORÁVEIS PREVISTAS NA LEI COMPLEMENTAR 123/2006. OITIVA DAS EMPRESAS E DOS SÓCIOS. REJEIÇÃO DOS ARGUMENTOS APRESENTADOS. INIDONEIDADE DAS EMPRESAS. CIÊNCIA.

REPRESENTAÇÃO (REPR)

Secretaria de Controle Externo de Aquisições Logísticas (Selog).

Trata-se de representação formulada pela 22ª Vara Federal de Porto Alegre/RS noticiando possíveis fraudes em licitações federais conduzidas pela empresa Comabe Automação de Escritório Ltda. e pela microempresa Barqueiro Soluções de Escritório Ltda., em que a primeira se utiliza da segunda para vencer certames e obter os privilégios instituídos pela Lei Complementar 123/2006.
2.	Narra a representante que a Barqueiro seria uma empresa de fachada, sem funcionários cadastrados, constituída apenas para participar de licitações, sediada no mesmo endereço da empresa Comabe e com a dependência operacional desta última. Aponta que o quadro societário das empresas comporia uma relação familiar (de pai e filhos) , sendo que os sócios da microempresa desempenhariam funções administrativas na outra sociedade. 
3.	A peça inicial indica oito certames conduzidos por órgãos e entidades federais vencidos pela Barqueiro, em que fez uso de pelo menos um destes benefícios previstos na Lei Complementar 123/2006, a saber: i) maior tempo para regularizar sua situação para firmar contrato; ii) preferência no caso de empate ficto (proposta igual ou superior em até 5% ou 10% a da melhor proposta, dependendo da modalidade licitatória) ; iii) emissão de cédula de crédito quando favorecido por empenhos não pagos em até 30 dias da liquidação; e iv) tratamento diferenciado e simplificado em licitações (certames exclusivos para microempresas e empresas de pequeno porte, possibilidade de subcontratações exclusivas e cota de até 25% em certames para compra de bens divisíveis) . 
4.	Eis as licitações: 
	Data
	Pregão Eletrônico
	Objeto resumido
	Instituição licitante

	17/12/2013
	462/2013
	Locação de copiadoras
	Grupo Hospitalar Conceição

	24/6/2011
	24/2011
	Suprimentos de informática
	Tribunal Regional Federal da 4ª Região

	15/8/2011
	27/2011
	Suprimentos de informática
	
	15/8/2014
	7/2014
	Rotulador eletrônico de mesa p/ código de barras e etiquetas
	Delegacia da Receita Federal

	1º/7/2011
	11/2011
	Cartuchos e tonners originais
	Superintendência Regional de Porto Alegre da CPRM

	26/6/2012
	21/2012
	Fita para rotuladora
	Tribunal Regional do Trabalho da 4ª Região

	3/12/2013
	155/2013
	Componentes e suprimentos p/ computadores e interfaces
	Centro Nacional de Tecnologia Eletrônica Avançada S.A.

	1º/8/2013
	21/2013
	Fita etiquetadora Brother M-231
	Comando Militar do Sul

5.	Em resumo, o grupo empresarial foi arquitetado para se beneficiar dos privilégios instituídos pela Lei Complementar 123/2006 (por meio da Barqueiro) , sem perder de vista os ganhos operacionais e administrativos de uma empresa de maior porte (caso da Comabe) . 
6.	Naquela vara criminal, tramitou uma ação penal julgada procedente, que resultou na condenação, pelo crime de fraude à licitação dos sócios-administradores da Barqueiro (srs. Juliano Zanesco e Carlos César Geimbra) e da Comabe (srs. Lênio Zanesco e Jordano Zanesco) , a penas de detenção que variam entre três anos e quatro meses a cinco anos. Em relação a Lênio Zanesco e a Jordano Zanesco, a sentença substituiu a pena privativa de liberdade por duas restritivas de direitos (prestação pecuniária e prestação de serviços à comunidade) . 
7.	Autuado o presente processo, a unidade técnica promoveu a oitiva das duas sociedades e dos quatro sócios-administradores em razão da seguinte conduta: 
"utilização indevida de benefícios licitatórios das microempresas e empresas de pequeno porte (previstos nos arts. 43 a 47 da Lei complementar 123/2006) , por meio de utilização de empresa fantasma (a microempresa Barqueiro Soluções de Escritório Ltda.) nos pregões abaixo relacionados, conforme consta da Ação Penal 5016992-75.2019.4.04.7100/RS, contrariando os princípios da legalidade, da legitimidade, da moralidade, da competitividade e desvirtuando a finalidade da referida lei, além de caracterizar fraude à licitação".
8.	A resposta foi apresentada de forma conjunta. Nela, os jurisdicionados trouxeram os seguintes argumentos: i) ilegitimidade passiva de Jordano Zanesco, uma vez que os fatos questionados são anteriores à data em que começou a responder pela empresa Comabe (outubro/2018) , não havendo nada nos autos penais que indiciem seu envolvimento com as supostas fraudes licitatórias; ii) haveria litispendência no caso concreto, tendo em vista estar em curso ação civil de improbidade administrativa que busca a mesma declaração de inidoneidade dos representados; iii) nulidade das provas colhidas na ação penal, tendo em vista que os depoimentos prestados pelas testemunhas não foram acompanhados pelos advogados de defesa; iv) a pretensão punitiva do TCU encontra limitação temporal, visto que a participação nas licitações aconteceu há mais de cinco anos, ocorrendo a prescrição; v) a empresa Comabe não utilizava a empresa Barqueiro como pessoa jurídica interposta para participar de licitações federais, não havia relação de dependência entre elas e o quadro societário é diferente; vi) o simples fato de as empresas ocuparem o mesmo imóvel não é elemento suficiente para caracterizar interposição empresarial; vii) a empresa Barqueiro possui estrutura suficiente pata atender às demandas de seus clientes, cumprindo todos os seus contratos com pontualidade; e viii) não houve prejuízo ao erário, tendo a ação penal se apegado a questões formais e desconsiderado que os serviços e produtos foram integralmente satisfeitos. 
9.	A Secretaria de Controle Externo de Aquisições Logísticas (Selog) analisou essas questões e propôs sua rejeição. Por consequência, sugere a procedência da presente representação e a declaração de inidoneidade das empresas e dos sócios-administradores para participar de licitação na administração pública federal, bem como de certames promovidos por estados e municípios cujos objetos sejam custeados por recursos federais. 
10.	Acolho parcialmente a proposta da unidade técnica, cujos fundamentos incorporo como razões de decidir naquilo que não divergirmos, sem prejuízo das considerações que passo a fazer. Esclareço que minha discordância se limita à declaração de inidoneidade dos sócios das pessoas jurídicas, assunto sobre o qual começo a discorrer na sequência. 
11.	Apesar de louvável a posição da Selog, que busca impedir a formação de novas empresas pelos mesmos sócios para atuar em segmentos econômicos semelhantes ou idênticos, em clara burla à sanção de inidoneidade, anoto que a matéria já foi discutida pelo Plenário deste Tribunal em outras três oportunidades (Acórdãos 2.914/2019, 1.592/2019 e 495/2013) . Nesses julgados, restou assentado que a declaração de inidoneidade para participar de licitação na administração pública federal (art. 46 da Lei 8.443/1992) não pode ser aplicada a sócios e administradores de empresas licitantes, por falta de previsão legal.
12.	No entanto, foi entendido que, caso nova sociedade empresária seja constituída, com o mesmo objeto, por qualquer um dos sócios ou administradores de empresas declaradas inidôneas, após a aplicação da sanção e no prazo de sua vigência, a administração deve adotar as providências necessárias à inibição de participação dessa empresa em licitações, em processo administrativo específico, assegurando o contraditório e a ampla defesa a todos os interessados.
13.	O voto condutor do já mencionado Acórdão 495/2013-TCU-Plenário deixou consignado o seguinte registro:
"22. Não obstante entender não ser apropriado lançar mão da teoria da desconsideração da personalidade jurídica para declarar a inidoneidade dos sócios e/ou administradores das empresas envolvidas no esquema de fraudes à licitação, ressalto que podem ser desenvolvidos mecanismos destinados a coibir a burla relacionada à declaração de inidoneidade de empresas, como o aperfeiçoamento do cadastro do Ministério do Planejamento, Orçamento e Gestão.
23. Essa medida deverá permitir o cruzamento de dados de sócios e/ou de administradores de empresas que tenham sido declaradas inidôneas e de empresas fundadas pelas mesmas pessoas, ou por parentes, até o terceiro grau, que demonstrem a intenção de participar de futuras licitações dentro do prazo vigente da sanção aplicada. Caso a sociedade empresária tenha sido fundada após a aplicação da sanção a que se refere o art. 46 da Lei 8.443/92 e dentro de seu período de vigência, a Administração contará com instrumento hábil à inibição da participação de sócios e/ou de administradores de empresas declaradas inidôneas, em processo administrativo específico, assegurado o contraditório e a ampla defesa a todos os interessados."
14.	Em decorrência, o Tribunal deliberou naquele julgado por declarar a inidoneidade das empresas licitantes fraudadoras, com fundamento no art. 46 da Lei 8.443/1992, e o acréscimo dos seguintes comandos:
"9.5. recomendar à Secretaria de Logística e Tecnologia da Informação do Ministério do Planejamento, Orçamento e Gestão que:
9.5.1. adote as providências necessárias à efetivação do registro desta decisão no âmbito do Sistema de Cadastramento Unificado de Fornecedores (Sicaf) ;
9.5.2. desenvolva mecanismo, no âmbito do Sicaf, que permita o cruzamento de dados de sócios e/ou de administradores de empresas que tenham sido declaradas inidôneas e de empresas fundadas pelas mesmas pessoas, ou por parentes, até o terceiro grau, que demonstrem a intenção a participar de futuras licitações;
9.5.3. oriente todos os órgãos/entidades do Governo Federal, caso nova sociedade empresária tenha sido constituída com o mesmo objeto e por qualquer um dos sócios e/ou administradores de empresas declaradas inidôneas, após a aplicação dessa sanção e no prazo de sua vigência, nos termos do o art. 46 da Lei 8.443/92, a adotar as providências necessárias à inibição de sua participação em licitações, em processo administrativo específico, assegurado o contraditório e a ampla defesa a todos os interessados."
15.	Tal deliberação foi atendida, pois o Sistema de Cadastramento Unificado de Fornecedores (Sicaf) atualmente realiza o cruzamento de dados que podem acarretar ocorrências impeditivas indiretas, funcionalidade inserida no aludido sistema com o claro objetivo de munir os agentes públicos de informações que possibilitem agir em face de condutas suspeitas de fraude.
16.	Assim, quando da etapa de habilitação, ao consultar o Sicaf, o sistema emite alerta de "ocorrência impeditiva indireta" na hipótese de circunstâncias suspeitas, a exemplo de sócios em comum, que possam compreender possível tentativa de burla à penalidade anteriormente aplicada que impediria a contratação.
17.	No entanto, é cediço que tal funcionalidade representa apenas um alerta, o que exigirá da equipe de licitação a realização de diligências para investigar se a constituição da pessoa jurídica teve de fato como objetivo burlar os efeitos da sanção aplicada a outra empresa com quadro societário comum.
18.	Nessa análise, diversos fatores devem ser investigados. A título exemplificativo, deve-se apurar as condições de constituição da pessoa jurídica ou do início da sua relação com os sócios da empresa sancionada; a atividade econômica desenvolvida pelas empresas; a composição do quadro societário e a identidade dos dirigentes/administradores; compartilhamento de estrutura física ou de pessoal etc.
19.	Se, ao término das mencionadas diligências, forem apurados indícios de fraude à sanção anteriormente aplicada, então será necessária a instauração do processo administrativo específico, tendente a apurar em detalhes a conduta, bem como viabilizar o contraditório e a ampla defesa prévios.
20.	Portanto, creio que a louvável preocupação da unidade técnica já se encontra abarcada pela funcionalidade de ocorrências impeditivas indiretas do Sicaf. Friso ainda que as unidades técnicas e as equipes de auditoria desta Corte de Contas também poderão representar sempre que constatarem algum tipo de burla à sanção de declaração de inidoneidade por meio da constituição de nova pessoa jurídica.
21.	Desse modo, afasto a aplicação da pena de inidoneidade aos srs. Juliano Zanesco, Carlos César Geimbra, Lênio Zanesco e Jordano Zanesco. Por consequência, considero prejudicada a tese defensiva da ilegitimidade passiva do sr. Jordano.
22.	Apesar de afastar a pena de inidoneidade para os sócios das empresas arroladas, devo ressaltar as novidades legislativas incorporadas nas Leis 13.303/2016 e 14.133/2021, que permitem, a partir de fatos praticados após a vigência dessas normas - ou seja, não incide no caso concreto -, a extensão dos efeitos da inidoneidade para terceiros. O estatuto jurídico das empresas públicas e das sociedades de economia mista veda a participação em licitação e a contratação de empresas cujos sócios ou administradores integrem o quadro societário de outra declarada inidônea (art. 38) . A nova lei de licitações, por sua vez, prevê uma hipótese de desconsideração em que os efeitos das sanções aplicadas à pessoa jurídica podem ser estendidos aos administradores e sócios com poderes de administração (art. 160) .  
23.	Quanto à suposta litispendência, fundamentada na tramitação simultânea de ação civil pública de improbidade administrativa, como já fiz em outras oportunidades, a exemplo do Acórdão 1038/2019-TCU-Plenário, anoto que a existência de processos no Poder Judiciário e no TCU com idêntico objeto não caracteriza repetição de sanção sobre mesmo fato  (bis in idem) nem litispendência. No ordenamento jurídico brasileiro, com exceção da sentença penal absolutória negando a existência do fato ou da autoria (art. 935 do Código Civil) , vigora o princípio da independência das instâncias, em razão do qual podem ocorrer condenações simultâneas nas diferentes esferas jurídicas (cível, criminal e administrativa) .
24.	A eventual nulidade das provas colhidas na ação penal deve ser pleiteada perante o Poder Judiciário, não ao TCU. Como será visto ao longo deste voto, os depoimentos prestados pelas testemunhas no processo judicial consistem apenas em mais uma evidência da fraude à licitação, de modo que eventual nulidade dessa prova não prejudica as demais colhidas que apontam inequivocamente para a irregularidade (registro fotográfico da Polícia Federal, documentos obtidos pelo Ministério Público Federal, relação de parentesco entre os sócios, ausência de trabalhadores vinculados à Barqueiro em sistemas oficiais do extinto Ministério do Trabalho e Emprego - RAIS e CAGED, dentre outras) . 
25.	A título de obter dictum, ressalto que, na apelação criminal apresentada no Tribunal Regional Federal da 4ª Região, todos os sócios-administradores das duas empresas pleiteiam a assinatura de acordo de não persecução penal (art. 28-A do CPP) , que tem por pressuposto a confissão formal e circunstanciada da infração penal. Ou seja, ainda que tal circunstância não possa ser utilizada como razão de decidir, estão em curso tratativas negociais para que os responsáveis reconheçam o cometimento de fraudes à licitação. 
26.	Superadas as questões preliminares trazidas no recurso, passo ao exame do mérito, o qual inicio com a análise da suposta prescrição. 
27.	Em incidente de uniformização de jurisprudência (Acórdão 1441/2016-TCU-Plenário) , este Tribunal fixou entendimento de que a pretensão punitiva da Corte de Contas está sujeita aos prazos e às condições previstas no Código Civil, sendo aplicável a regra geral decenal (art. 205) e o marco interruptivo da citação/audiência (art. 202, I) . Contudo, o termo inicial não pode ser considerado o dia em que as irregularidades foram praticadas, pois, por se tratar de fato apurado pelo juízo criminal, só correrá a prescrição após a sentença definitiva, o que não ocorreu até o momento. Transcrevo dispositivo do diploma civilista:
"Art. 200. Quando a ação se originar de fato que deva ser apurado no juízo criminal, não correrá a prescrição antes da respectiva sentença definitiva." 
28.	Ainda que não houvesse tal comando normativo, no caso concreto não teria ocorrido a prescrição. Considerando que as fraudes foram praticadas entre julho de 2011 e agosto de 2014 e que o chamamento dos responsáveis foi ordenado em outubro de 2020, não houve o decurso de mais de dez anos. 
29.	Ao contrário do que alegam os jurisdicionados, as evidências constantes dos autos indicam que a empresa Barqueiro foi criada unicamente como uma pessoa jurídica interposta da Comabe para participar de licitações e usufruir dos benefícios da Lei Complementar 123/2006.
30.	Ambas as sociedades (Barqueiro e Comabe) informaram à Receita Federal e à Junta Comercial que estariam sediadas na rua Três de Outubro, nº 120, Cidade Alta, Bento Gonçalves/RS, informação confirmada por depoentes ouvidos em juízo. Uma testemunha, por exemplo, afirmou que ambas as empresas funcionavam no mesmo prédio, que a Barqueiro possuía apenas uma sala no imóvel, que não conhecia eventuais funcionários dela e que via uma única pessoa entrando na sala (Sr. Juliano Zanesco, sócio-administrador) . 
31.	A Polícia Federal foi até o local e constatou que a fachada do prédio somente indicava a existência da Comabe, ratificando a evidência de que a Barqueiro existiria apenas formalmente.
32.	Em consulta à Relação Anual de Informações Sociais (Rais) e ao Cadastro Geral de Empregados e Desempregados (Caged) , diferentemente da Comabe, não foram encontrados registros de contratação de empregados pela Barqueiro durante todo o período de funcionamento da microempresa. Evidente que essa informação é incompatível com a constatação de que, entre os anos de 2010 e 2014, a Barqueiro foi vencedora de 61 licitações, sendo oito promovidas por órgãos federais. 
33.	Há diversos elementos nos autos que comprovam a confusão operacional, ou seja, que empregados da Comabe atuavam como representantes da Barqueiro perante órgãos e entidades públicas. Sem a pretensão de esgotar as evidências apontadas pela unidade técnica e pela sentença do magistrado do Tribunal Regional Federal da 4ª Região, menciono alguns casos: 
33.1.	durante a execução do ajuste firmado entre a Barqueiro e o Grupo Hospitalar Conceição para a locação de copiadoras (em decorrência do Pregão Eletrônico 462/2013) , a administradora do hospital tratou de ajustes na quantidade de impressão diretamente com os srs. Fabiano Hoffmann e Mauro Santos. O aditivo foi firmado pela sra. Elisandra Camargo. Tais pessoas ocupavam os cargos de, respectivamente, gerente comercial, consultor de vendas e supervisora de contratos, todos na Comabe, e utilizavam e-mails institucionais dessa empresa; 
33.2.	como garantia para a execução daquele contrato administrativo, a Barqueiro optou pela modalidade do depósito caução. Para tanto, houve a emissão de um cheque de sua conta corrente endereçado ao Grupo Hospitalar Conceição, tendo sido signatário da cártula o sr. Lênio Zanesco, sócio-administrador da Comabe; e
33.3.	o sr. Juliano Zanesco, sócio-administrador da Barqueiro, é filho do sr. Lênio Zanesco e manteve vínculo empregatício com a Comabe no mesmo período em que estava à frente da microempresa. O outro administrador da Barqueiro, sr. Carlos César Geimbra, antes de fundá-la, era acionista/cotista da Comabe.
34.	Portanto, considerando todas essas evidências - e não apenas o fato de ocuparem o mesmo imóvel -, resta incontroversa a relação de dependência entre as sociedades. Ao contrário do que alegam, não está demonstrado que a Barqueiro possuía estrutura suficiente para atender às demandas de seus clientes. Lembro neste ponto que, nos termos do art. 373, II, do CPC, cabe ao jurisdicionado o ônus de desconstituir as provas coletadas, o que não foi feito até o momento. 
35.		Por último, é importante destacar que a caracterização de fraude à licitação independe da constatação de prejuízo ao erário, pois os bens jurídicos tutelados são distintos. Enquanto um visa a proteger o patrimônio público, impedindo a realização de contratações antieconômicas, o outro almeja salvaguardar a moralidade, a igualdade de condições e a isonomia, sem criar privilégios indevidos a particulares.
36.	Exatamente por isso, ainda que diga respeito ao Direito Penal, recentemente o Superior Tribunal de Justiça editou a Súmula 645, prevendo que "o crime de fraude à licitação é formal, e sua ¿¿consumação prescinde da comprovação do prejuízo ou da obtenção de vantagem".
37.	Ante o exposto, voto por que o Tribunal adote a deliberação que ora submeto a este Colegiado, que, em essência, visa a declarar inidôneas as sociedades empresárias Comabe Automação de Escritórios Ltda. e Barqueiro Soluções de Escritório Ltda. para participar de licitação na administração pública federal, bem como de certames promovidos por estados e municípios cujos objetos sejam custeados por recursos federais, pelo prazo de três anos. 
TCU, Sala das Sessões, em 28 de julho de 2021.
BENJAMIN ZYMLER 
Relator